ACORDAO-COMPLETO-2532365

ACÓRDÃO 3066/2022 ATA 19/2022 - SEGUNDA CÂMARA

VISTOS, relatados e discutidos estes autos de tomada de contas especial instaurada pelo Fundo Nacional de Saúde (FNS) em desfavor da Drogaria São Luiz M.R. Campina do Monte Alegre Ltda., além de Renata Aparecida de Araújo Lopes, como então responsável pela entidade, diante da irregularidade na aplicação dos recursos federais inerentes ao Sistema Único de Saúde (SUS) no âmbito do Programa Farmácia Popular do Brasil - Aqui Tem Farmácia Popular (PFPB) , durante o período de 30/12/2013 a 5/8/2015, com o subsequente dano ao erário sob o valor original de R$ 134.724,77; 
ACORDAM os Ministros do Tribunal de Contas da União, reunidos em Sessão da 2ª Câmara, diante das razões apresentadas pelo Relator, em: 
9.1. declarar a revelia da Drogaria São Luiz M.R. Campina do Monte Alegre Ltda., além de Renata Aparecida de Araújo Lopes, nos termos do art. 12, § 3º, da Lei n.º 8.443, de 1992;
9.2. julgar irregulares as contas da Drogaria São Luiz M.R. Campina do Monte Alegre Ltda., além de Renata Aparecida de Araújo Lopes, nos termos dos arts. 16, III, alíneas "b" e "c", com o § 2º, "b", e 19, caput, da Lei n.º 8.443, de 1992, para condená-las ao pagamento do correspondente débito, com a atualização monetária e os juros de mora calculados desde a data informada até o efetivo recolhimento, fixando-lhes o prazo de 15 (quinze) dias, contados da notificação, para que comprovem perante o Tribunal, nos termos do art. 214, III, "a", do RITCU, o recolhimento da referida dívida em favor do Fundo Nacional de Saúde, na forma da legislação em vigor, sob as seguintes condições:
	DATA DA OCORRÊNCIA
	VALOR ORIGINAL (R$) 

	30/12/2013
	           53,46 

	30/12/2013
	           34,80 

	31/3/2014
	           12,42 

	31/3/2014
	         320,76 

	31/3/2014
	     3.016,20 

	10/4/2014
	         309,96 

	16/4/2014
	           11,40 

	16/4/2014
	     1.659,00 

	13/5/2014
	           12,42 

	13/5/2014
	         339,39 

	30/5/2014
	           40,00 

	30/5/2014
	             5,70 

	30/5/2014
	     6.927,30 

	2/6/2014
	           40,00 

	2/6/2014
	           11,40 

	2/6/2014
	     6.733,65 

	6/6/2014
	           27,23 

	6/6/2014
	           13,77 

	6/6/2014
	         954,18 

	4/7/2014
	           40,00 

	4/7/2014
	           13,46 

	4/7/2014
	     2.068,74 

	4/7/2014
	     7.653,00 

	31/7/2014
	     9.248,40 

	31/7/2014
	           27,00 

	31/7/2014
	           40,00 

	1/8/2014
	           13,46 

	1/8/2014
	     2.671,38 

	9/9/2014
	           37,49 

	9/9/2014
	           23,40 

	9/9/2014
	           80,00 

	9/9/2014
	           13,46 

	9/9/2014
	     9.850,65 

	9/9/2014
	     3.207,60 

	2/10/2014
	           40,00 

	2/10/2014
	           34,20 

	2/10/2014
	     8.916,30 

	3/10/2014
	           13,77 

	3/10/2014
	           13,77 

	3/10/2014
	     3.298,32 

	3/10/2014
	           13,46 

	3/11/2014
	         168,21 

	3/11/2014
	     1.023,60 

	28/11/2014
	           64,89 

	28/11/2014
	           13,77 

	28/11/2014
	           40,00 

	28/11/2014
	           51,26 

	28/11/2014
	           45,00 

	28/11/2014
	     3.342,87 

	28/11/2014
	   10.426,35 

	14/1/2015
	           27,23 

	14/1/2015
	           40,00 

	14/1/2015
	           13,77 

	14/1/2015
	           58,60 

	14/1/2015
	     1.922,40 

	14/1/2015
	     5.987,40 

	9/2/2015
	             7,20 

	9/2/2015
	     4.436,70 

	10/2/2015
	     1.321,65 

	3/3/2015
	           24,03 

	3/3/2015
	     1.177,47 

	4/3/2015
	             7,20 

	4/3/2015
	           20,00 

	4/3/2015
	           21,60 

	4/3/2015
	     4.567,80 

	2/4/2015
	     1.561,95 

	2/4/2015
	           21,60 

	2/4/2015
	           40,00 

	2/4/2015
	     4.140,30 

	5/5/2015
	           13,46 

	5/5/2015
	           40,00 

	5/5/2015
	             7,20 

	5/5/2015
	             2,40 

	5/5/2015
	     4.672,50 

	5/5/2015
	     1.658,07 

	12/6/2015
	     2.282,85 

	12/6/2015
	           18,60 

	12/6/2015
	             7,20 

	12/6/2015
	     5.157,30 

	8/7/2015
	             7,20 

	8/7/2015
	           80,00 

	8/7/2015
	         116,00 

	8/7/2015
	           13,46 

	8/7/2015
	     5.671,20 

	8/7/2015
	     3.340,17 

	5/8/2015
	           11,40 

	5/8/2015
	     2.082,60 

	5/8/2015
	     1.129,41 

9.3. aplicar a multa prevista no art. 57 da Lei n.º 8.443, de 1992, em desfavor, apenas, de Renata Aparecida de Araújo Lopes, como pessoa física, sob o valor individual de R$ 50.000,00 (cinquenta mil reais) , fixando-lhe o prazo de 15 (quinze) dias, contados da notificação, para que comprove, perante o Tribunal, nos termos do art. 214, III, "a", do RITCU, o recolhimento da referida dívida em favor do Tesouro Nacional, com a devida atualização monetária, na forma da legislação em vigor;
9.4. autorizar, caso requerido, nos termos do art. 26 da Lei n.º 8.443, de 1992, e do art. 217 do RITCU, o parcelamento das dívidas fixadas por este Acórdão em até 36 (trinta e seis) parcelas mensais e sucessivas, com a devida atualização monetária e os correspondentes acréscimos legais, esclarecendo aos responsáveis que a falta de pagamento de qualquer parcela importará no vencimento antecipado do saldo devedor, nos termos do art. 217, § 2º, do RITCU, sem prejuízo das demais medidas legais;
9.5. autorizar, desde logo, a cobrança judicial da dívida fixada por este Acórdão, nos termos do art. 28, inciso II, da Lei n.º 8.443, de 1992, diante do não atendimento às notificações; e
9.6. enviar a cópia do presente Acórdão, com o Relatório e a Proposta de Deliberação, à Procuradoria da República no Estado de São Paulo, nos termos do art. 16, § 3º, da Lei n.º 8.443, de 1992, para o ajuizamento das ações civis e penais cabíveis.

Tomada de Contas Especial instaurada pelo Fundo Nacional de Saúde (FNS) em desfavor da Drogaria São Luiz M.R. Campina do Monte Alegre Ltda., além de Renata Aparecida de Araújo Lopes, como então responsável pela entidade, diante da irregularidade na aplicação dos recursos federais inerentes ao Sistema Único de Saúde (SUS) no âmbito do Programa Farmácia Popular do Brasil  Aqui Tem Farmácia Popular (PFPB), durante o período de 30/12/2013 a 5/8/2015, com o subsequente dano ao erário sob o valor original de R$ 134.724,77.

Segunda Câmara

Fundo Nacional de Saúde (FNS).

3. Responsáveis: Drogaria São Luiz M.R. Campina do Monte Alegre Ltda. (CNPJ 14.704.033/0001-27); Renata Aparecida de Araújo Lopes (CPF XXX.600.098-XX).

13.1. Ministros presentes: Bruno Dantas (Presidente), Augusto Nardes e Aroldo Cedraz.
13.2. Ministros-Substitutos presentes: Marcos Bemquerer Costa e André Luís de Carvalho (Relator).

ANDRÉ DE CARVALHO

Trata-se de tomada de contas especial instaurada pelo Fundo Nacional de Saúde (FNS) em desfavor da Drogaria São Luiz M.R. Campina do Monte Alegre Ltda., além de Renata Aparecida de Araújo Lopes como então dirigente da entidade, diante da irregularidade na aplicação dos recursos federais repassados no bojo do Sistema Único de Saúde (SUS) ao Programa Farmácia Popular do Brasil - Aqui Tem Farmácia Popular (PFPB) , durante o período de 30/12/2013 a 5/8/2015, com o subsequente dano ao erário sob o valor original de R$ 134.724,77.
2.	Após a análise final do feito, o Auditor Federal Pedro Henrique Braz de Souza lançou o seu parecer conclusivo à Peça 79, com a anuência dos dirigentes da Secex-TCE (Peças 80 e 81) , nos seguintes termos:
" (...)  HISTÓRICO 
	Programa Farmácia Popular do Brasil
2	O Programa Farmácia Popular do Brasil - PFPB foi criado pela Lei 10.858, de 13/4/2004, e regulamentado pelo Decreto 5.090, de 20/5/2004, com o objetivo de oferecer à população o acesso a medicamentos considerados essenciais, cumprindo, dessa forma, uma das principais diretrizes da Política Nacional de Assistência Farmacêutica.
3	O PFPB inicialmente funcionava por meio de parceria com governos estaduais, prefeituras municipais e instituições públicas, para o atendimento de projetos de implantação e manutenção de unidades próprias, sob responsabilidade da Fundação Oswaldo Cruz (FIOCRUZ) . 
4	Em 2006, por meio da Portaria n° 491, o Ministério da Saúde - MS expandiu o Programa para utilizar a rede já instalada do comércio varejista de produtos farmacêuticos, o qual recebeu o nome de 'Aqui Tem Farmácia Popular'.  
5	As farmácias e drogarias privadas que aderem ao programa fornecem aos cidadãos, de forma gratuita, medicamentos para o tratamento de hipertensão, diabetes e asma. Além destes, são disponibilizados, com até 90% de desconto, medicamentos para rinite, dislipidemia, doença de Parkinson, osteoporose, glaucoma, anticoncepcionais e fraldas geriátricas. Para cada venda realizada, o MS reembolsa o comerciante de acordo com tabela de referência de preços de medicamentos elaborada e disponibilizada no seu sítio eletrônico: http://portalms.saude.gov.br/acoes-e-programas/farmacia-popular/legislacao.
6	Em 2017, a Comissão Intergestores Tripartite (CIT) decidiu extinguir a rede própria do programa, passando o 'Aqui Tem Farmácia Popular' a ser o único meio de se obter medicamentos no âmbito do PFPB. 
7	A adesão ao programa pelos estabelecimentos da rede privada de comércio farmacêutico faz-se pela entrega de determinados documentos ao Ministério da Saúde, que, após verificar a sua regularidade, autoriza a dispensação de medicamentos subsidiados pelo Programa, fornecendo um login e uma senha de acesso ao sistema eletrônico de autorizações.
8	O cidadão que deseja adquirir medicamentos subsidiados pela União deve dirigir-se a uma farmácia ou drogaria credenciada, portando documento de identificação que contenha o CPF e receita médica. 
9	Com a apresentação dos referidos documentos, o comerciante credenciado deve, no momento da transação, acessar o sistema eletrônico de autorização do Ministério da Saúde e inserir, dentre outros dados, o nome do paciente, o seu número de CPF, o nome do medicamento prescrito, a quantidade prescrita, o CRM do médico e a data de expedição da receita e o código de barras (EAN) do medicamento que será dispensado.
10	Após a inserção dos referidos dados no sistema informatizado, este calcula automaticamente o valor que será pago pelo Fundo Nacional da Saúde e o valor remanescente, que, se existir, deverá ser pago pelo cliente, no momento da compra. O registro das informações acima indicadas no sistema eletrônico e a geração da Autorização para Dispensação do Medicamento - ADM bastam para que, no mês seguinte, os valores das vendas de medicamentos subsidiados pela União sejam depositados na conta da empresa conveniada.
11	A participação no Programa Farmácia Popular do Brasil - PFPB se dá por meio de adesão, de forma que as farmácias e drogarias que pretendem participar devem atender aos critérios previstos nas Portarias que o regulamentam. A participação não constitui uma obrigatoriedade aos estabelecimentos farmacêuticos, mas sim uma manifestação de vontade, com celebração de convênio entre o estabelecimento e o Ministério da Saúde. As normas instituidoras do PFPB são de consulta pública e devem ser cumpridas pelos estabelecimentos que desejem dele participar, devendo, inclusive, atestar estar cientes de todo o conteúdo e exigências previstas, mediante apresentação de requerimento e assinatura de termo de adesão. 
12	Para atestar a veracidade e legalidade das dispensações realizadas, a portaria que rege o Programa estabelece a obrigatoriedade de armazenar e manter, por um prazo de 5 (cinco anos) , as notas fiscais de aquisição dos medicamentos e/ou correlatos do Programa junto aos fornecedores, os cupons fiscais de venda, os cupons vinculados assinados pelos clientes e as respectivas receitas médicas. O descumprimento de qualquer das regras dispostas na Portaria e seus Anexos pelas farmácias e drogarias caracteriza prática de irregularidade no âmbito do PFPB.
	Auditoria do Denasus e Instauração da TCE
13	A presente TCE originou-se de constatações do Departamento Nacional de Auditoria do SUS (Denasus) em auditoria realizada entre 10/12/2018 a 17/5/2019, com a finalidade de avaliar a execução do Programa Farmácia Popular do Brasil junto ao estabelecimento comercial Drogaria São Luiz/Drogaria São Luiz M.R. Campina do Monte Alegre Ltda., abrangendo o período de 30/12/2013 a 5/8/2015, com foco no cumprimento das normas estabelecidas pela Portaria GM/MS nº 971/2012, vigente de 15/5/2012 a 27/1/2016, que dispõe sobre o Programa Farmácia Popular do Brasil.
14	De acordo com o Relatório de Auditoria nº 18466 do Denasus e seus anexos (peça 4) , foram constatadas irregularidades que representavam débito de R$ 134.724,77, em valores históricos.
15	Foram constatadas, no referido Relatório, as seguintes irregularidades:
15.1	Irregularidade nas dispensações e/ou na documentação comprobatória de dispensações de medicamentos do Programa Farmácia Popular do Brasil, caracterizada por:
registro de dispensação de medicamentos sem notas fiscais que comprovem a aquisição, contrariando o disposto nos arts. 23, 39 e 40 da Portaria GM/MS nº 971/2012, vigente de 15/5/2012 a 27/1/2016. Evidência: constatação 572144 (peça 4, p. 9-11) ;
registro de dispensação de medicamentos em nome de pessoas falecidas, contrariando o disposto nos arts. 21 e 23 da Portaria GM/MS nº 971/2012, vigente de 15/5/2012 a 27/1/2016. Evidência: constatação 572145 (peça 4, p. 11-13) ;
não apresentação de cópia do cupom fiscal, vinculado e/ou receitas médicas solicitados, contrariando o disposto nos arts. 21, 22, 23, 39 e 40 da Portaria GM/MS nº 971/2012, vigente de 15/5/2012 a 27/1/2016. Evidência: constatação 572147 (peça 4, p. 15-17) ;
registro de dispensação de medicamentos em nome de funcionários/responsáveis do estabelecimento, sem apresentação de documentação comprobatória, contrariando o disposto nos arts. 21, 22, 23, 39 e 40 da Portaria GM/MS nº 971/2012, vigente de 15/5/2012 a 27/1/2016. Evidência: constatação 572146 (peça 4, p. 14-15) .
16	O detalhamento do débito apurado pelo Denasus consta da peça 4, p. 20-49. 
17	Diante das constatações o Denasus deu oportunidade de defesa aos responsáveis, em obediência aos princípios constitucionais que asseguram o direito ao contraditório e à ampla defesa, como demonstram as notificações expedidas em 30/5/2019 (peça 32-33) . Conforme cita o Relatório de Auditoria nº 18466, os responsáveis apresentaram justificativas, as quais lograram afastar parcialmente as irregularidades apontadas.  
18	Superada a fase de defesa administrativa, foram emitidas notificações de cobrança pela Secretaria Executiva do FNS aos responsáveis, em ofícios emitidos em 16/4/2020 (peça 35-36) .
19	Assim, o motivo que levou à instauração da presente Tomada de Contas Especial está materializado por prejuízo causado pelo estabelecimento comercial Drogaria São Luiz/Drogaria São Luiz M.R. Campina do Monte Alegre Ltda. ao Programa Farmácia Popular do Brasil, no valor histórico de R$ 134.724,77, no período de 30/12/2013 a 5/8/2015, tendo em vista irregularidades que contrariaram as normas vigentes à época, especialmente a Portaria GM/MS nº 971/2012, vigente de 15/5/2012 a 27/1/2016, frente às constatações apontadas no Relatório de Auditoria nº 18466 do Denasus (peça 4) e consolidadas na Matriz de Responsabilização acostada pelo órgão instaurador (peça 52) .
20	Com base no Relatório de Auditoria do Denasus e com fundamento na IN/TCU 71/2012, alterada pela IN/TCU 76/2016 e DN/TCU 155/2016, o Fundo Nacional de Saúde autorizou a instauração de Tomada de Contas Especial (peça 50) .
21	O Relatório Completo do Tomador de Contas Especial nº 419/2020 (peça 53) registra a apuração de fatos, a quantificação do dano, bem como a identificação dos responsáveis, nos termos do art. 2º da IN TCU 71/2012.
22	Registra, ainda, que foi dada oportunidade de defesa aos responsáveis, conforme as notificações relacionadas no item 'V' do relatório do tomador, expedidas visando a regularização das contas e o ressarcimento do dano (peça 53) . 
23	Por fim, o tomador de contas concluiu pela responsabilização do estabelecimento comercial Drogaria São Luiz/Drogaria São Luiz M.R. Campina do Monte Alegre Ltda., solidariamente com a Sra. Renata Aparecida de Araujo Lopes, quantificando-se o débito no valor de R$ 203.399,73, atualizado em 23/9/2020 (peça 53, p. 1) . A inscrição em conta de responsabilidade, no SIAFI, foi efetuada mediante a Nota de Lançamento de Sistema nº 2020NS073406, de 23/9/2020 (peça 51) .
24	Uma vez concluída a TCE no âmbito do Fundo Nacional de Saúde, esta foi remetida à Controladoria-Geral da União, a qual emitiu o 	Relatório de Auditoria nº 2660/2020 (peça 56) , que anui com as conclusões do Relatório de Auditoria nº 18466 do Denasus (peça 4) e Relatório de Tomada de Contas Especial nº 419/2020 (peça 53) . 
25	Diante disso, a Secretaria de Controle Interno certificou a irregularidade das contas (peça 57) , acompanhado do parecer do dirigente do órgão de controle interno (peça 58) , tendo o Ministro de Estado da Saúde registrado o conhecimento das conclusões daquele órgão de controle interno (peça 59) . 
26	Autuada no TCU em 29/1/2021, foi realizada Instrução Preliminar com proposta de citação (peça 62) do estabelecimento comercial Drogaria São Luiz/Drogaria São Luiz M.R. Campina do Monte Alegre Ltda. (CNPJ 14.704.033/0001-27) e da Sra. Renata Aparecida de Araujo Lopes (CPF XXX.600.098-XX) , proposta essa que obteve parecer favorável da Subunidade (peça 63) e da Unidade (peça 64) . 
27	As providências inerentes às comunicações processuais foram concluídas com validade da ciência dos responsáveis, conforme resumo adiante (peça 78) :
	Natureza
	Comunicação 
	Data de expedição
	Peça
	Destinatário
	Origem do endereço
	Data da ciência ou motivo da devolução
	Peça da ciência
	Peça da Resposta

	Citação
	Edital 1470/2021-TCU-Seproc
	29/10/2021
	76
	Drogaria Sao Luiz M.R. Campina do Monte Alegre Ltda
	Receita Federal
	03/11/2021
	77
	Não houve

	Citação
	Ofício 31784/2021-TCU-Seproc
	20/07/2021
	68
	Renata Aparecida de Araujo Lopes
	Receita Federal
	22/07/2021
	69
	Não houve

	Citação
	Ofício 31786/2021-TCU-Seproc
	20/07/2021
	67
	Drogaria Sao Luiz M.R. Campina do Monte Alegre Ltda
	Receita Federal
	Mudou-se
	Não houve
	Não houve

	Citação
	Ofício 45432/2021-TCU-Seproc
	15/09/2021
	73
	Drogaria Sao Luiz M.R. Campina do Monte Alegre Ltda
	Receita Federal
	Mudou-se
	Não houve
	Não houve

	Citação
	Ofício 45433/2021-TCU-Seproc
	15/09/2021
	72
	Drogaria Sao Luiz M.R. Campina do Monte Alegre Ltda
	Receita Federal
	21/09/2021
	75
	Não houve

28	Transcorrido o prazo regimental, os responsáveis Drogaria São Luiz/Drogaria São Luiz M.R. Campina do Monte Alegre Ltda. e Renata Aparecida de Araujo Lopes permaneceram silentes, devendo ser considerados revéis, nos termos do art. 12, §3º, da Lei 8.443/1992.
	ANÁLISE DOS PRESSUPOSTOS DE PROCEDIBILIDADE DA IN/TCU 71/2012
	Viabilidade do Exercício do Contraditório e Ampla Defesa
29	Verifica-se que não há prejuízo ao contraditório e à ampla defesa, uma vez que não houve o transcurso de mais de dez anos desde o fato gerador sem que tenha havido a notificação dos responsáveis pela autoridade administrativa federal competente (art. 6º, inciso II, c/c art. 19 da IN/TCU 71/2012, modificada pela IN/TCU 76/2016) , pois os recursos transferidos e as despesas impugnadas referem-se aos exercícios de 2013 a 2015, e os responsáveis foram notificados sobre as irregularidades pela autoridade administrativa competente em 30/5/2019 (peça 32-33) .
	Valor de Constituição da TCE
30	Verifica-se, também, que o valor atualizado do débito apurado (sem juros) em 1/1/2017 é de R$ 158.696,32, portanto superior ao limite mínimo de R$ 100.000,00, na forma estabelecida conforme os arts. 6º, inciso I, e 19 da IN/TCU 71/2012, modificada pela IN/TCU 76/2016.
	VERIFICAÇÃO DA EXISTÊNCIA DE OUTROS DÉBITOS
31	Em atenção ao comando contido no item 9.4 do Acórdão 1772/2017-TCU-Plenário (Relator Ministro-Substituto Augusto Sherman) , e em atendimento ao disposto no art. 6º, § 1º, da Instrução Normativa TCU 71/2012, informa-se que não foi constatada a existência de outros débitos imputáveis aos responsáveis arrolados nestes autos em demais processos em tramitação no Tribunal. 
	EXAME TÉCNICO
	Esgotamento da via administrativa do Ministério da Saúde para ressarcimento do dano
32	Preliminarmente, oportuno consignar que, nos termos do art. 23, § 1º, do Decreto 7.827/2012, que regulamenta a Lei Complementar 141/2012, e item 9.3.5.2 do Acórdão 1072/2017-TCU-Plenário (Relator Ministro Bruno Dantas) , foram esgotadas, na via administrativa de controle interno do Ministério da Saúde, as medidas para ressarcimento do dano, conforme notificações aos responsáveis em 16/4/2020 (peça 35-36) .
	Caracterização das irregularidades geradoras do dano ao erário
33	Extrai-se da situação sintetizada na seção 'histórico' desta instrução que o tomador de contas identificou como ilícito gerador do dano as seguintes irregularidades, o que teria ocasionado um prejuízo de R$ 134.724,77:
33.1	Irregularidade nas dispensações e/ou na documentação comprobatória de dispensações de medicamentos do Programa Farmácia Popular do Brasil, caracterizada por:
 Ocorrência 1: registro de dispensação de medicamentos sem notas fiscais que comprovem a aquisição;
Dispositivos violados: arts. 23, 39 e 40 da Portaria GM/MS nº 971/2012, vigente de 15/5/2012 a 27/1/2016; 
Responsáveis: Drogaria São Luiz/Drogaria São Luiz M.R. Campina do Monte Alegre Ltda., e Sra. Renata Aparecida de Araujo Lopes, sócia administradora desde 31/1/2013;
Conduta: não apresentar notas fiscais que comprovem a compra e a existência em estoque dos medicamentos dispensados;
Evidência:  Constatação 572144 do Relatório de Auditoria nº 18466 do Denasus (peça 4, p. 9-11) ;
Ocorrência 2: registro de dispensação de medicamentos em nome de pessoas falecidas;
Dispositivos violados: arts. 21 e 23 da Portaria GM/MS nº 971/2012, vigente de 15/5/2012 a 27/1/2016; 
Responsáveis: Drogaria São Luiz/Drogaria São Luiz M.R. Campina do Monte Alegre Ltda., e Sra. Renata Aparecida de Araujo Lopes, sócia administradora desde 31/1/2013;  
Conduta: realizar a dispensação de medicamentos em nome de pessoas falecidas;
Evidência: Constatação 572145 do Relatório de Auditoria nº 18466 do Denasus (peça 4, p. 11-13) ;
Ocorrência 3: não apresentação de cópia do cupom fiscal, vinculado e/ou receitas médicas solicitados;
Dispositivos violados: arts. 21, 22, 23, 39 e 40 da Portaria GM/MS nº 971/2012, vigente de 15/5/2012 a 27/1/2016; 
Responsáveis: Drogaria São Luiz/Drogaria São Luiz M.R. Campina do Monte Alegre Ltda., e Sra. Renata Aparecida de Araujo Lopes, sócia administradora desde 31/1/2013;
Conduta: não apresentar as cópias do cupom fiscal, vinculado e/ou receitas médicas solicitados, os quais servem para atestar a legalidade das dispensações realizadas;
Evidência: Constatação 572147 do Relatório de Auditoria nº 18466 do Denasus (peça 4, p. 15-17) ;
Ocorrência 4: registro de dispensação de medicamentos em nome de funcionários/responsáveis do estabelecimento, sem apresentação de documentação comprobatória;
Dispositivos violados: arts. 21, 22, 23, 39 e 40 da Portaria GM/MS nº 971/2012, vigente de 15/5/2012 a 27/1/2016; 
Responsáveis: Drogaria São Luiz/Drogaria São Luiz M.R. Campina do Monte Alegre Ltda., e Sra. Renata Aparecida de Araujo Lopes, sócia administradora desde 31/1/2013;
Conduta: registrar dispensação de medicamentos em nome de funcionários/responsáveis do estabelecimento e não apresentar documentação comprobatória que atesta a legalidade da transação;
Evidência: Constatação 572146 do Relatório de Auditoria nº 18466 do Denasus (peça 4, p. 14-15) .
	Observação sobre o débito atribuído a cada ocorrência pelo Denasus
34	Ao realizar uma dispensação no âmbito do Programa Farmácia Popular do Brasil, o estabelecimento insere todos os dados requeridos no sistema informatizado e recebe a autorização para dispensação do medicamento, bem como o valor que será subsidiado pelo Fundo Nacional da Saúde - FNS e o valor remanescente que, se existir, deverá ser pago pelo cliente. Com a conclusão da operação, mês seguinte a empresa recebe automaticamente em sua conta bancária o valor referente à parte subsidiada pelo FNS. 
35	Para ter direito ao reembolso, no entanto, a operação deve seguir os critérios estabelecidos na Portaria que rege o Programa, sob pena de ter que devolver os valores recebidos. Para atestar a legalidade da dispensação é preciso que o estabelecimento guarde e apresente, quando solicitado, as notas fiscais de aquisição dos medicamentos e/ou correlatos junto aos fornecedores, os cupons fiscais de venda, os cupons vinculados assinados pelos beneficiários e as receitas médicas. A ausência ou irregularidade nesses documentos invalida a dispensação e gera a obrigação de o estabelecimento devolver os valores recebidos.
36	O Departamento Nacional de Auditoria do SUS - Denasus, quanto realiza auditoria no estabelecimento participante do PFPB, estabelece a ordem em que os documentos serão analisados, normalmente conferindo, no que tange as dispensações realizadas, primeiro as notas fiscais de aquisição dos medicamentos junto aos fornecedores. Ao verificar, para uma dispensação, a ausência ou alguma irregularidade na nota fiscal, tal como o código de barras do medicamento adquirido ser diferente do código do dispensado, a operação é considerada irregular e o valor recebido deverá ser devolvido ao Fundo Nacional de Saúde. Dessa forma, no relatório de auditoria é atribuído o valor referente a essa irregularidade.
37	Em seguida, é verificado o cupom fiscal da venda e, novamente, caso não exista ou contenha alguma irregularidade, a dispensação é considerada irregular e o valor recebido deve ser devolvido ao FNS. Caso essa dispensação já tenha sido considerada irregular pela ausência ou irregularidade na nota fiscal de aquisição, ela é excluída do cômputo para não incorrer em duplicidade.
38	É possível observar, dessa forma, que nos relatórios de auditoria do Denasus, a maior parte do débito é atribuído à irregularidade de 'não apresentação das notas fiscais de aquisição dos medicamentos e/ou correlatos junto aos fornecedores', o que gera distorção na análise das demais irregularidades, gerando a falsa impressão de que a maior parte das irregularidades ocorridas no âmbito do Programa Farmácia Popular do Brasil ocorre somente em virtude da ausência de comprovação da aquisição dos medicamentos dispensados, já que o débito atribuído às demais geralmente é baixo.
39	Pelo acima exposto, de forma a não gerar distorções na análise, não serão atribuídos valores indi	viduais a cada uma das ocorrências.
	Responsabilização da Pessoa Física dos Sócios e Dirigentes dos Estabelecimentos Comerciais e Individualização das Condutas
40	Devido ao caráter convenial conferido à relação entre o poder público e o particular no âmbito do Programa Farmácia Popular do Brasil, conforme claramente explicitado nas Portarias que o regem, a jurisprudência do TCU tem se solidificado no sentido de que sejam responsabilizados, além da pessoa jurídica, também seus administradores, pessoalmente, a comprovar a regular aplicação dos recursos públicos desse programa submetidos às suas decisões. Nesse diapasão, acerca das irregularidades constatadas na execução do PFPB, julgados recentes do TCU, a exemplo dos Acórdãos 3796/2020-TCU-Primeira Câmara (Relator Ministro Vital do Rêgo) , 2395/2020-TCU-Primeira Câmara (Relator Ministro-Substituto Weder de Oliveira) , e 2386/2020-TCU-Primeira Câmara (Relator Ministro Augusto Sherman) , têm responsabilizado a pessoa jurídica da farmácia/drogaria credenciada em solidariedade com a pessoa física dos seus administradores, não pelo instituto da desconsideração da personalidade jurídica, mas pela obrigação de prestar contas decorrente da natureza convenial da relação jurídica estabelecida. 
41	Sobre o assunto é claro o voto condutor do Acórdão 5259/2018-TCU-Primeira Câmara, (Relator Ministro Vital do Rêgo) :
Com relação à matéria de fato, como bem ressaltou o MPTCU, a norma que instituiu o PFPB (art. 2º, inciso II, da Portaria 184/2011, sucedido pelo art. 2º, inciso II, Portaria 111/2016) atribuiu ao programa, expressamente, a natureza de convênio, por meio do qual é outorgado ao particular (farmácia ou drogaria integrante da rede privada) a gestão de recursos públicos. Assim, ao assumir voluntariamente o múnus público de gestão de recursos do PFPB, o particular se submete à obrigação de prestar contas, conforme disposto no artigo 70, parágrafo único, da Constituição, e, eventual responsabilização em caso mau uso dos recursos geridos, consoante dispõe o artigo 71, inciso II, da CF/1988.
Nesse contexto, compartilho o entendimento do MPTCU, no sentido de que, ao se considerar a gestão de recursos públicos no âmbito de uma pessoa jurídica de direito privado, as decisões das pessoas naturais administradoras dessa pessoa jurídica determinam a destinação a ser dada àqueles recursos públicos. Isso faz com que, além da pessoa jurídica, também seus administradores sejam obrigados, pessoalmente, a comprovar a regular aplicação dos recursos públicos submetidos às suas decisões, a exemplo do que deliberou esta Corte no Acórdão 8969/2016-TCU-Segunda Câmara (Relator Ministro Raimundo Carreiro) .
42	Dessa forma, nos casos em que o estabelecimento comercial farmacêutico é uma sociedade limitada (Ltda.) , devem ser chamados aos autos a pessoa jurídica em solidariedade com as pessoas físicas dos sócios administradores, com suas responsabilidades restritas aos períodos de administração. Da mesma forma ocorre nos casos em que o estabelecimento comercial farmacêutico é uma empresa individual de responsabilidade limitada (Eireli) , nos quais devem ser chamados aos autos a pessoa jurídica em solidariedade com a pessoa física do dirigente.
43	O caso concreto tratado nesta TCE envolve o estabelecimento comercial Drogaria São Luiz/Drogaria São Luiz M.R. Campina do Monte Alegre Ltda. (CNPJ 14.704.033/0001-27) , constituído sob a natureza jurídica de sociedade limitada, devendo assim serem responsabilizados também os seus sócios administradores constantes do quadro societário à época das ocorrências, conforme se verifica no Contrato Social e alterações (peça 31) , tratando-se, no caso em tela, apenas da Sra. Renata Aparecida de Araujo Lopes (CPF XXX.600.098-XX) , sócia administradora desde 31/1/2013.
44	Embora conste do contrato social que o Sr. Reginaldo José Araújo (CPF XXX.779.638-XX) também é sócio administrador, não constando nos autos alteração que o exclua, consta da base de dados da Receita Federal do Brasil que ele se retirou da sociedade em 13/2/2013, motivo pelo qual não será citado.
45	Considerando os ilícitos acima identificados, a imputação de responsabilidade atende aos pressupostos estabelecidos na jurisprudência desta Corte de Contas. Com efeito, há elementos para individualizar as condutas, o nexo de causalidade entre estas e as irregularidades geradoras do dano e está caracterizada a atuação, no mínimo culposa, dos responsáveis, conforme resumido na matriz de responsabilização anexa a esta instrução e demonstrado na descrição das ocorrências listadas no tópico retro 'Caracterização das irregularidades geradoras do dano ao erário'.
46	Encontram-se, dessa forma, elementos probatórios nos autos que autorizam a responsabilização do estabelecimento comercial Drogaria São Luiz/Drogaria São Luiz M.R. Campina do Monte Alegre Ltda., e da Sra. Renata Aparecida de Araujo Lopes, na condição de sócia administradora. 
47	Na seara do Direito Financeiro, é cediço que cabe ao responsável demonstrar, por meio da documentação exigida nos normativos do PFPB, a boa e regular aplicação dos recursos públicos federais geridos no âmbito do referido programa, ainda que tais recursos financeiros lhes tenham sido repassados posteriormente à dispensação dos medicamentos, pois fora feito com base nas informações prestadas pelo estabelecimento comercial farmacêutico à luz das exigências previamente estabelecidas e aceitas pelo ente privado. 
48	Cabia às pessoas aqui responsabilizadas comprovar, por meio de documentos hábeis (notas fiscais de entrada, receitas médicas, cupons vinculados, cupons fiscais etc) , que as dispensações de medicamentos respeitaram os normativos do programa.
	Citações
49	Em cumprimento ao Despacho do Secretário da Secex-TCE (peça 64) , foi promovida a citação dos responsáveis por meio dos ofícios:
	Natureza
	Comunicação 
	Data de expedição
	Peça
	Destinatário
	Origem do endereço
	Data da ciência ou motivo da devolução
	Peça da ciência
	Peça da Resposta

	Citação
	Edital 1470/2021-TCU-Seproc
	29/10/2021
	76
	Drogaria Sao Luiz M.R. Campina do Monte Alegre Ltda
	Receita Federal
	03/11/2021
	77
	Não houve

	Citação
	Ofício 31784/2021-TCU-Seproc
	20/07/2021
	68
	Renata Aparecida de Araujo Lopes
	Receita Federal
	22/07/2021
	69
	Não houve

	Citação
	Ofício 31786/2021-TCU-Seproc
	20/07/2021
	67
	Drogaria Sao Luiz M.R. Campina do Monte Alegre Ltda
	Receita Federal
	Mudou-se
	Não houve
	Não houve

	Citação
	Ofício 45432/2021-TCU-Seproc
	15/09/2021
	73
	Drogaria Sao Luiz M.R. Campina do Monte Alegre Ltda
	Receita Federal
	Mudou-se
	Não houve
	Não houve

	Citação
	Ofício 45433/2021-TCU-Seproc
	15/09/2021
	72
	Drogaria Sao Luiz M.R. Campina do Monte Alegre Ltda
	Receita Federal
	21/09/2021
	75
	Não houve

	Da validade das notificações:
50	Preliminarmente, cumpre tecer breves considerações sobre a forma como são realizadas as comunicações processuais no TCU. A esse respeito, destacam-se o art. 179, do Regimento Interno do TCU (Resolução 155, de 4/12/2002) e o art. 4º, inciso III, § 1º, da Resolução TCU 170, de 30 de junho de 2004, in verbis:
Art. 179. A citação, a audiência ou a notificação, bem como a comunicação de diligência, farse-ão:
I - mediante ciência da parte, efetivada por servidor designado, por meio eletrônico, fac-símile, telegrama ou qualquer outra forma, desde que fique confirmada inequivocamente a entrega da comunicação ao destinatário;
II - mediante carta registrada, com aviso de recebimento que comprove a entrega no endereço do destinatário;
III - por edital publicado no Diário Oficial da União, quando o seu destinatário não for localizado
 (...) 
Art. 3º As comunicações serão dirigidas ao responsável, ou ao interessado, ou ao dirigente de órgão ou entidade, ou ao representante legal ou ao procurador constituído nos autos, com poderes expressos no mandato para esse fim, por meio de:
I - correio eletrônico, fac-símile ou telegrama;
II - servidor designado;
III - carta registrada, com aviso de recebimento;
IV - edital publicado no Diário Oficial da União, quando o seu destinatário não for localizado, nas hipóteses em que seja necessário o exercício de defesa.
Art. 4º. Consideram-se entregues as comunicações:
I - efetivadas conforme disposto nos incisos I e II do artigo anterior, mediante confirmação da ciência do destinatário;
II - realizadas na forma prevista no inciso III do artigo anterior, com o retorno do aviso de recebimento, entregue comprovadamente no endereço do destinatário;
III - na data de publicação do edital no Diário Oficial da União, quando realizadas na forma prevista no inciso IV do artigo anterior.
§ 1º O endereço do destinatário deverá ser previamente confirmado mediante consulta aos sistemas disponíveis ao Tribunal ou a outros meios de informação, a qual deverá ser juntada ao respectivo processo.
 (...) 
51	Bem se vê, portanto, que a validade da citação via postal não depende de que o aviso de recebimento seja assinado pelo próprio destinatário da comunicação, o que dispensa, no caso em tela, a entrega do AR em 'mãos próprias'. A exigência da norma é no sentido de o Tribunal verificar se a correspondência foi entregue no endereço correto, residindo aqui a necessidade de certeza inequívoca. 
52	Não é outra a orientação da jurisprudência do TCU, conforme se verifica dos julgados a seguir transcritos:
São válidas as comunicações processuais entregues, mediante carta registrada, no endereço correto do responsável, não havendo necessidade de que o recebimento seja feito por ele próprio (Acórdão 3648/2013-TCU-Segunda Câmara, Relator Ministro JOSÉ JORGE) ;
É prescindível a entrega pessoal das comunicações pelo TCU, razão pela qual não há necessidade de que o aviso de recebimento seja assinado pelo próprio destinatário. Entregandose a correspondência no endereço correto do destinatário, presume-se o recebimento da citação. (Acórdão 1019/2008-TCU-Plenário, Relator Ministro BENJAMIN ZYMLER) ;
As comunicações do TCU, inclusive as citações, deverão ser realizadas mediante Aviso de Recebimento - AR, via Empresa Brasileira de Correios e Telégrafos, bastando para sua validade que se demonstre que a correspondência foi entregue no endereço correto. (Acórdão 1526/2007-TCU-Plenário, Relator Ministro AROLDO CEDRAZ) .
53	A validade do critério de comunicação processual do TCU foi referendada pelo Supremo Tribunal Federal, nos termos do julgamento do MS-AgR 25.816/DF, por meio do qual se afirmou a desnecessidade da ciência pessoal do interessado, entendendo-se suficiente a comprovação da entrega do 'AR' no endereço do destinatário:
Ementa: agravo regimental. Mandado de segurança. Desnecessidade de intimação pessoal das decisões do tribunal de contas da união. art. 179 do regimento interno do TCU. Intimação do ato impugnado por carta registrada, iniciado o prazo do art. 18 da lei nº 1.533/51 da data constante do aviso de recebimento. Decadência reconhecida. Agravo improvido.
O envio de carta registrada com aviso de recebimento está expressamente enumerado entre os meios de comunicação de que dispõe o Tribunal de Contas da União para proceder às suas intimações.
O inciso II do art. 179 do Regimento Interno do TCU é claro ao exigir apenas a comprovação da entrega no endereço do destinatário, bastando o aviso de recebimento simples. 
54	No caso vertente, a citação dos responsáveis se deu em endereços provenientes da base de CPFs da Receita Federal, em sistema custodiado pelo TCU. A entrega dos ofícios citatórios nesses endereços ficou comprovada. Quando a entrega do ofício citatório não foi possível, foi elaborado Edital.
	Da revelia dos responsáveis
55	Transcorrido o prazo regimental fixado e mantendo-se inertes os aludidos responsáveis, impõe-se que sejam considerados revéis, dando-se prosseguimento ao processo, de acordo com o art. 12, § 3º, da Lei 8.443/1992.
56	Nos processos do TCU, a revelia não leva à presunção de que seriam verdadeiras todas as imputações levantadas contra os responsáveis, diferentemente do que ocorre no processo civil, em que a revelia do réu opera a presunção da verdade dos fatos narrados pelo autor (Acórdão 1009/2018-TCU-Plenário, Relator Ministro Bruno Dantas; 2369/2013-TCU-Plenário, Relator Ministro Benjamin Zymler; e 2449/2013-TCU-Plenário, Relator Ministro Benjamin Zymler) . Dessa forma, a avaliação da responsabilidade do agente não pode prescindir da prova existente no processo ou para ele carreada. 
9	Ao não apresentar sua defesa, os responsáveis deixaram de produzir prova da regular aplicação dos recursos sob sua responsabilidade, em afronta às normas que impõem aos gestores públicos a obrigação legal de, sempre que demandados pelos órgãos de controle, apresentar os documentos que demonstrem a correta utilização das verbas públicas, a exemplo do contido no art. 93 do Decreto-Lei 200/1967: 'Quem quer que utilize dinheiros públicos terá de justificar seu bom e regular emprego na conformidade das leis, regulamentos e normas emanadas das autoridades administrativas competentes.' 
10	Mesmo as alegações de defesa não sendo apresentadas, considerando o princípio da verdade real que rege esta Corte, procurou-se buscar, em manifestações dos responsáveis na fase interna desta Tomada de Contas Especial, se havia algum argumento que pudesse ser aproveitado a seu favor. 
57	Em se tratando de processo em que as partes interessadas não se manifestaram acerca das irregularidades imputadas, não há elementos para que se possa efetivamente aferir e reconhecer a ocorrência de boa-fé na conduta dos responsávéis, podendo este Tribunal, desde logo, proferir o julgamento de mérito pela irregularidade das contas, conforme os termos dos §§ 2º e 6º do art. 202 do Regimento Interno do TCU. (Acórdão 2064/2011-TCU-Primeira Câmara, Relator Ministro Ubiratan Aguiar; 6.182/2011-TCU-Primeira Câmara, Relator Ministro-Substituto Weder de Oliveira; 4.072/2010-TCU-Primeira Câmara, Relator Ministro Valmir Campelo; 1.189/2009-TCU-Primeira Câmara, Relator Ministro-Substituto Marcos Bemquerer; 731/2008-TCU-Plenário, Relator Ministro Aroldo Cedraz) .
58	Dessa forma, os responsáveis Drogaria São Luiz/Drogaria São Luiz M.R. Campina do Monte Alegre Ltda. e Renata Aparecida de Araujo Lopes devem ser considerados revéis, nos termos do art. 12, §3º, da Lei 8.443/1992, devendo as contas serem julgadas irregulares, condenando-os solidariamente ao débito apurado e aplicando-lhes a multa prevista no art. 57 da Lei 8.443/1992.
	Culpabilidade
59	No âmbito do TCU, é considerado de boa-fé o responsável que, embora tenha concorrido para o dano ao erário ou outra irregularidade, seguiu as normas pertinentes, os preceitos e os princípios do direito. A análise, portanto, é feita sob o ponto de vista objetivo, sem que seja necessária a comprovação de má-fé (dolo) , mas apenas da ausência de boa-fé objetiva (Acórdão 7936/2018-TCU-Segunda Câmara, Relator Ministro-Substituto Augusto Sherman) .
60	Dessa forma, não é possível atestar a boa-fé dos responsáveis, já que o dano decorreu justamente do descumprimento das normas e princípios do Programa Farmácia Popular do Brasil - PFPB. É possível afirmar que os responsáveis tinham consciência da ilicitude dos atos, haja vista terem assinado termo de adesão no qual requereram a habilitação nas condições estabelecidas pela Portaria que rege o Programa, da qual declararam expressamente estarem cientes de todo o conteúdo e exigências, as quais aceitaram e se comprometeram a cumprir.
	Verificação do Prazo de Prescrição da Pretensão Punitiva
61	Observa-se não ter ocorrido a prescrição da pretensão punitiva por parte do TCU, que, nos termos do entendimento firmado no Acórdão 1441/2016-TCU-Plenário (Relator Ministro Benjamin Zymler) , subordina-se ao prazo geral de prescrição indicado no art. 205 do Código Civil, qual seja, dez anos, contados a partir da data de ocorrência da irregularidade sancionada, nos termos do art. 189 do Código Civil. As irregularidades discutidas nesta TCE ocorreram nos exercícios de 2013 a 2015, bem como houve interrupção do prazo prescricional, em 15/6/2021, em função do ato que determinou as citações (peça 64) , portanto há menos de 10 anos, não restando caracterizada a prescrição da pretensão punitiva.
	CONCLUSÃO
62	Em face da análise promovida na seção 'Exame Técnico', verifica-se que os responsáveis Drogaria São Luiz/Drogaria São Luiz M.R. Campina do Monte Alegre Ltda. e Renata Aparecida de Araujo Lopes não lograram comprovar a boa e regular aplicação dos recursos e, instados a se manifestar, optaram pelo silêncio, configurando a revelia, nos termos do §3º, do art. 12, da Lei 8.443/1992. Ademais, inexistem nos autos elementos que demonstrem a boa-fé dos responsáveis ou a ocorrência de outras excludentes de culpabilidade.
63	Vale ressaltar que a jurisprudência pacífica nesta Corte é no sentido da imprescritibilidade das ações de ressarcimento ao erário (Súmula TCU 282) . Dessa forma, identificado dano ao erário, devese instaurar e julgar o processo de tomada de contas especial para responsabilizar seus agentes causadores, respeitando o direito ao contraditório e à ampla defesa, independentemente de quando ocorreram os atos impugnados.
64	Verifica-se também que não houve a prescrição da pretensão punitiva, conforme análise já realizada.
65	Tendo em vista que não constam dos autos elementos que permitam reconhecer a boa-fé dos responsáveis, sugere-se que as suas contas sejam julgadas irregulares, nos termos do art. 202, § 6º, do Regimento Interno do TCU, com a imputação do débito atualizado monetariamente e acrescido de juros de mora, nos termos do art. 202, §1º do Regimento Interno do TCU, descontado o valor eventualmente recolhido, com a aplicação da multa prevista no art. 57 da Lei 8.443/1992.
	PROPOSTA DE ENCAMINHAMENTO
66	Diante do exposto, submetem-se os autos à consideração superior, propondo:
considerar revéis, para todos os efeitos, o estabelecimento comercial Drogaria São Luiz/Drogaria São Luiz M.R. Campina do Monte Alegre Ltda. (CNPJ 14.704.033/0001-27) e a Sra. Renata Aparecida de Araujo Lopes (CPF XXX.600.098-XX) , dando-se prosseguimento ao processo, nos termos do art. 12, § 3º, da Lei 8.443/1992 c/c o art. 202, § 8º, do RI/TCU;
com fundamento nos arts. 1º, inciso I, 16, inciso III, alíneas 'b' e 'c' da Lei 8.443/1992 c/c os arts. 19 e 23, inciso III, da mesma Lei, e com arts. 1º, inciso I, 209, inciso II e III, 210 e 214, inciso III, do Regimento Interno, que sejam julgadas irregulares as contas do estabelecimento comercial Drogaria São Luiz/Drogaria São Luiz M.R. Campina do Monte Alegre Ltda. (CNPJ 14.704.033/0001-27) e da Sra. Renata Aparecida de Araujo Lopes (CPF XXX.600.098-XX) , e condená-los, solidariamente, ao pagamento das quantias a seguir especificadas, com a fixação do prazo de quinze dias, a contar das notificações, para comprovarem, perante o Tribunal (art. 214, inciso III, alínea 'a', do Regimento Interno) , o recolhimento das dívidas aos cofres do Fundo Nacional de Saúde, atualizadas monetariamente e acrescidas dos juros de mora, calculados a partir das datas discriminadas, até a data dos recolhimentos, na forma prevista na legislação em vigor, abatendo-se, na oportunidade, os valores já ressarcidos:
	DATA DA OCORRÊNCIA
	VALOR ORIGINAL
 (R$) 
	D/C

	30/12/2013
	           53,46 
	D

	30/12/2013
	           34,80 
	D

	31/03/2014
	           12,42 
	D

	31/03/2014
	         320,76 
	D

	31/03/2014
	     3.016,20 
	D

	10/04/2014
	         309,96 
	D

	16/04/2014
	           11,40 
	D

	16/04/2014
	     1.659,00 
	D

	13/05/2014
	           12,42 
	D

	13/05/2014
	         339,39 
	D

	30/05/2014
	           40,00 
	D

	30/05/2014
	             5,70 
	D

	30/05/2014
	     6.927,30 
	D

	02/06/2014
	           40,00 
	D

	02/06/2014
	           11,40 
	D

	02/06/2014
	     6.733,65 
	D

	06/06/2014
	           27,23 
	D

	06/06/2014
	           13,77 
	D

	06/06/2014
	         954,18 
	D

	04/07/2014
	           40,00 
	D

	04/07/2014
	           13,46 
	D

	04/07/2014
	     2.068,74 
	D

	04/07/2014
	     7.653,00 
	D

	31/07/2014
	     9.248,40 
	D

	31/07/2014
	           27,00 
	D

	31/07/2014
	           40,00 
	D

	01/08/2014
	           13,46 
	D

	01/08/2014
	     2.671,38 
	D

	09/09/2014
	           37,49 
	D

	09/09/2014
	           23,40 
	D

	09/09/2014
	           80,00 
	D

	09/09/2014
	           13,46 
	D

	09/09/2014
	     9.850,65 
	D

	09/09/2014
	     3.207,60 
	D

	02/10/2014
	           40,00 
	D

	02/10/2014
	           34,20 
	D

	02/10/2014
	     8.916,30 
	D

	03/10/2014
	           13,77 
	D

	03/10/2014
	           13,77 
	D

	03/10/2014
	     3.298,32 
	D

	03/10/2014
	           13,46 
	D

	03/11/2014
	         168,21 
	D

	03/11/2014
	     1.023,60 
	D

	28/11/2014
	           64,89 
	D

	28/11/2014
	           13,77 
	D

	28/11/2014
	           40,00 
	D

	28/11/2014
	           51,26 
	D

	28/11/2014
	           45,00 
	D

	28/11/2014
	     3.342,87 
	D

	28/11/2014
	   10.426,35 
	D

	14/01/2015
	           27,23 
	D

	14/01/2015
	           40,00 
	D

	14/01/2015
	           13,77 
	D

	14/01/2015
	           58,60 
	D

	14/01/2015
	     1.922,40 
	D

	14/01/2015
	     5.987,40 
	D

	09/02/2015
	             7,20 
	D

	09/02/2015
	     4.436,70 
	D

	10/02/2015
	     1.321,65 
	D

	03/03/2015
	           24,03 
	D

	03/03/2015
	     1.177,47 
	D

	04/03/2015
	             7,20 
	D

	04/03/2015
	           20,00 
	D

	04/03/2015
	           21,60 
	D

	04/03/2015
	     4.567,80 
	D

	02/04/2015
	     1.561,95 
	D

	02/04/2015
	           21,60 
	D

	02/04/2015
	           40,00 
	D

	02/04/2015
	     4.140,30 
	D

	05/05/2015
	           13,46 
	D

	05/05/2015
	           40,00 
	D

	05/05/2015
	             7,20 
	D

	05/05/2015
	             2,40 
	D

	05/05/2015
	     4.672,50 
	D

	05/05/2015
	     1.658,07 
	D

	12/06/2015
	     2.282,85 
	D

	12/06/2015
	           18,60 
	D

	12/06/2015
	             7,20 
	D

	12/06/2015
	     5.157,30 
	D

	08/07/2015
	             7,20 
	D

	08/07/2015
	           80,00 
	D

	08/07/2015
	         116,00 
	D

	08/07/2015
	           13,46 
	D

	08/07/2015
	     5.671,20 
	D

	08/07/2015
	     3.340,17 
	D

	05/08/2015
	           11,40 
	D

	05/08/2015
	     2.082,60 
	D

	05/08/2015
	     1.129,41 
	D

aplicar ao estabelecimento comercial Drogaria São Luiz/Drogaria São Luiz M.R. Campina do Monte Alegre Ltda. (CNPJ 14.704.033/0001-27) e à Sra. Renata Aparecida de Araujo Lopes (CPF XXX.600.098-XX) , individualmente, a multa prevista no art. 57 da Lei 8.443/1992 c/c o art. 267 do Regimento Interno, com a fixação do prazo de quinze dias, a contar das notificações, para comprovarem, perante o Tribunal (art. 214, inciso III, alínea 'a', do Regimento Interno) , o recolhimento das dívidas aos cofres do Tesouro Nacional, atualizadas monetariamente desde a data do Acórdão até a dos efetivos recolhimentos, se forem pagas após o vencimento, na forma da legislação em vigor;
autorizar, desde logo, nos termos do art. 28, inciso II, da Lei 8.443/1992, a cobrança judicial das dívidas, caso não atendidas as notificações;
autorizar, desde logo, com fundamento no art. 26, da Lei 8.443/1992 c/c o art. 217, do Regimento Interno do TCU, caso seja do interesse dos responsáveis, o parcelamento das dívidas em até 36 parcelas, incidindo, sobre cada uma, os encargos legais devidos, sem prejuízo de alertá-los de que, caso optem por essa forma de pagamento, a falta de comprovação do recolhimento de qualquer parcela implicará o vencimento antecipado do saldo devedor, nos termos do art. 26, parágrafo único, e 59, da Lei 8.443/1992 c/c o art. 217, § 2º, do Regimento Interno do TCU;
enviar cópia do Acórdão que vier a ser prolatado à Procuradoria da República no Estado de São Paulo, nos termos do § 3º do art. 16 da Lei 8.443/1992, c/c o § 7º do art. 209 do Regimento Interno do TCU, para adoção das medidas cabíveis, e ao Fundo Nacional de Saúde e aos responsáveis, para ciência, e informar-lhes que a deliberação, acompanhada do Relatório e do Voto que a fundamenta, está disponível para a consulta no endereço www.tcu.gov.br/acordaos, além de esclarecer que, caso requerido, o TCU poderá fornecer sem custos as correspondentes cópias, de forma impressa;
 informar à Procuradoria da República no Estado de São Paulo que, nos termos do parágrafo único do art. 62 da Resolução TCU 259/2014, os procuradores e membros do Ministério Público credenciados nesta Corte podem acessar os presentes autos de forma eletrônica e automática, ressalvados apenas os casos de eventuais peças classificadas como sigilosas, as quais requerem solicitação formal."
3.	Enfim, por intermédio da Exma. Sra. Procuradora-Geral Cristina Machado da Costa e Silva, o MPTCU anuiu à aludida proposta da unidade técnica, tendo lançado o seu parecer à Peça 82 nos seguintes termos:
	" (...) Trata-se de tomada de contas especial instaurada pelo Fundo Nacional de Saúde em desfavor do estabelecimento comercial Drogaria São Luiz/Drogaria São Luiz M.R. Campina do Monte Alegre Ltda. e da Senhora Renata Aparecida de Araujo Lopes, em razão da aplicação irregular de recursos do Sistema Único de Saúde no âmbito do Programa Farmácia Popular do Brasil - Aqui Tem Farmácia Popular (PFPB) , no período de 30/12/2013 a 5/8/2015.
2.	Entre 10/12/2018 e 17/5/2019, o Departamento Nacional de Auditoria do SUS realizou auditoria com a finalidade de avaliar a execução do Programa Farmácia Popular do Brasil junto ao estabelecimento comercial Drogaria São Luiz/Drogaria São Luiz M.R. Campina do Monte Alegre Ltda., abrangendo o período referido no parágrafo anterior, visando verificar o cumprimento das normas estabelecidas pela Portaria GM/MS n.º 971/2012, vigente de 15/5/2012 a 27/1/2016, que dispunha sobre o PFPB.
3.	O Relatório de Auditoria do Denasus constatou os seguintes atos irregulares, contrários a dispositivos da mencionada portaria, que resultaram em dano ao erário de R$ 134.724,77: i) registro de dispensação de medicamentos sem notas fiscais que comprovem a aquisição; ii) registro de dispensação de medicamentos em nome de pessoas falecidas; iii) não apresentação de cópia do cupom fiscal, vinculado e/ou receitas médicas solicitados; e iv) registro de dispensação de medicamentos em nome de funcionários/responsáveis do estabelecimento, sem apresentação de documentação comprobatória.
4.	O Denasus oportunizou aos responsáveis se defenderem das imputações do relatório de auditoria, tendo sido apresentadas justificativas que afastaram apenas parcialmente as irregularidades apontadas. Após encaminhadas notificações de cobrança aos responsáveis, restando infrutífera a devolução dos recursos, o Fundo Nacional de Saúde autorizou a instauração de Tomada de Contas Especial.
5.	No Relatório Completo do Tomador de Contas Especial n.º 419/2020 (peça 53) , apurou-se que o conjunto de irregularidades gerou o dano total de R$ 134.724,77, distribuído entre as datas de 30/12/2013 e 5/8/2015, sob a responsabilidade solidária da Drogaria São Luiz/Drogaria São Luiz M.R. Campina do Monte Alegre Ltda. e da Senhora Renata Aparecida de Araujo Lopes, sócia administradora do estabelecimento à época dos fatos. A Controladoria-Geral da União anuiu ao entendimento do tomador de contas (peças 56 a 58) .
6.	No TCU, propôs-se realizar a citação dos dois responsáveis pelo valor quantificado na fase interna (instrução à peça 62) . Comprovada a ciência das notificações pelos destinatários, não houve resposta dirigida ao Tribunal, configurando-se a revelia.
7.	No exame de mérito da peça 79, tendo em vista o princípio da busca da verdade real, coube a Secex-TCE verificar se havia algum argumento que pudesse ser aproveitado a favor dos responsáveis em manifestações na fase interna, sem que nada fosse encontrado. Considerou a Unidade Técnica, ainda, não ser possível atestar a boa-fé dos responsáveis, já que o dano decorreu do descumprimento de normas e princípios do PFPB, além de inexistir outras excludentes de culpabilidade.
8.	Demonstrado que os responsáveis não lograram comprovar a boa e regular aplicação dos recursos e, instados a se manifestar, optaram pelo silêncio, propõe a instrução técnica considerar revéis o estabelecimento comercial Drogaria São Luiz/Drogaria São Luiz M.R. Campina do Monte Alegre Ltda. e a Senhora Renata Aparecida de Araujo Lopes, julgar suas contas irregulares, condená-los em solidariedade ao pagamento da quantia total de R$ 134.724,77, nas datas de ocorrência levantadas na TCE, e aplicar-lhes a multa individual prevista no art. 57 da Lei n.º 8.443/1992.
9.	Manifestamos nossa concordância com os argumentos e conclusões da Secex-TCE favoráveis à condenação dos responsáveis pelo débito apurado. A existência dos ilícitos, assim como do nexo causal entre as condutas no mínimo culposas dos responsáveis e o resultado danoso ao erário, restou comprovada tanto nas constatações e justificativas das irregularidades relatadas pelo Denasus quanto no flagrante descumprimento, pelas pessoas identificadas, das normas da Portaria que rege o Programa. Como lembrou a instrução, a participação no PFPB se dá por meio de adesão, de forma que as farmácias e drogarias que pretendem participar devem atender aos critérios previstos nas normas que o regulamentam. A ausência ou irregularidade na documentação exigida pelo Ministério da Saúde invalida a dispensação e gera a obrigação de o estabelecimento devolver os valores recebidos.
10.	O compartilhamento de responsabilidade pelo ressarcimento ao erário entre o estabelecimento empresarial e os seus sócios administradores, no caso de irregularidades que envolvam recursos do PFPB, encontra amparo em vários precedentes do Tribunal (ver Acórdão n.º 5.987/2021-TCU-Primeira Câmara, Rel. Min. Weder de Oliveira; Acórdão 4677/2020-TCU-Primeira Câmara, Rel. Min. Augusto Sherman; Acórdão 2457/2019-TCU-Primeira Câmara, Rel. Min. Vital do Rêgo; e Acórdão 5259/2018-TCU-Primeira Câmara, Rel. Min. Vital do Rêgo) .
11.	As avenças firmadas entre o Ministério da Saúde e a rede privada de farmácias e drogarias para a disponibilização de medicamentos e/ou correlatos à população no âmbito do 'Aqui Tem Farmácia Popular' possuem natureza jurídica de convênio, como se extrai do art. 2.º, inciso II, da Portaria GM/MS n.º 971/2012.
12.	Nesse sentido, o particular que recebe recursos do PFPB assume a condição de gestor de recursos públicos, o que obriga o estabelecimento a prestar contas dos valores subsidiados pelo FNS relativos às dispensações de medicamentos realizadas. Incide, no caso, o art. 70, parágrafo único, da Constituição Federal, e, em caso de irregularidades, justifica-se a responsabilização fixada no art. 71, inciso II, da Carta Magna.
13.	A inclusão dos administradores da farmácia ou drogaria conveniada como responsáveis solidários decorre do fato de que é de sua alçada decidir a destinação dos recursos recebidos, bem como o dever de guarda e apresentação da documentação comprobatória exigida (notas fiscais de aquisição dos medicamentos e/ou correlatos junto aos fornecedores, cupons fiscais de venda, cupons vinculados assinados pelos beneficiários, e receitas médicas) . Desse modo, constitui dever pessoal do administrador, na condição de representante do estabelecimento, comprovar a boa e regular aplicação dos recursos recebidos do FNS pela pessoa jurídica.
14.	Em relação à prescrição, divergimos das premissas adotadas na instrução de mérito. Segundo a Secex-TCE, a prescrição da pretensão punitiva do TCU deve seguir o entendimento firmado no Acórdão 1441/2016-TCU-Plenário, que fixa para o instituto o prazo geral de dez anos indicado no art. 205 do Código Civil, contados a partir da data de ocorrência da irregularidade sancionada, nos termos do art. 189 do mesmo estatuto.
15.	Por esse critério, não teria ocorrido a prescrição da pretensão punitiva na presente TCE, tendo em vista que as irregularidades tratadas nos autos ocorreram nos exercícios de 2013 a 2015, e houve interrupção do prazo prescricional em 15/6/2021 (data do ato que ordenou as citações) .
16.	Quanto à prescrição da pretensão de ressarcimento, a Unidade Técnica adotou a tese da Súmula n.º 282 do TCU, que fixa como imprescritíveis as ações de ressarcimento movidas pelo Estado contra os agentes causadores de danos ao erário.
17.	Sobre o tema da prescrição, em recentes pareceres exarados nos processos de controle externo, após a tese firmada pelo Supremo Tribunal Federal no RE n.º 636.886 (Tema 899 da repercussão geral) , esta representante do Ministério Público de Contas tem defendido que seja adotado o regime previsto na Lei n.º 9.873/1999 como solução adequada para regular a prescrição para a atuação do Tribunal, até que sobrevenha norma específica, tanto por observar os parâmetros que preponderam no conjunto de normas do direito público, como por ser, também, a norma que já vem sendo utilizada pelo STF para reger a limitação temporal ao poder sancionador do TCU. Outrossim, entende-se que deva ser aplicado o mesmo marco normativo para as pretensões punitiva e de ressarcimento do dano ao erário.
18.	Em pesquisa ao portal do STF, verifica-se que foi certificado o trânsito em julgado da decisão tomada no RE n.º 636.886 em 5/10/2021. Portanto, se já era possível o julgamento imediato de causas sobre o tema do precedente firmado, independentemente da publicação ou do trânsito em julgado do 'leading case', com a certidão mencionada acima o entendimento fixado pela Suprema Corte se consolida em definitivo.
19.	Cabe registrar que a prescrição e a decadência são matérias de ordem pública que podem ser arguidas em qualquer tempo e grau de jurisdição e, inclusive, ser reconhecidas de ofício pelo julgador, o que nos leva à convicção de que o novo entendimento veiculado pelo RE n.º 636.886 tem aplicação imediata a todos os processos em curso no TCU, independentemente da época da ocorrência dos fatos.
20.	A Lei n.º 9.873/1999 apresenta um prazo geral, de cinco anos (art. 1.º, caput) , e um prazo especial, previsto no art. 1.º, § 2.º, a saber: 'quando o fato objeto da ação punitiva da Administração também constituir crime, a prescrição reger-se-á pelo prazo previsto na lei penal'. Com relação a essa particular hipótese, registre-se o entendimento do STJ no sentido de que a pretensão punitiva da Administração Pública em relação a infração administrativa que também configura crime em tese somente se sujeita ao prazo prescricional criminal quando instaurada a respectiva ação penal (REsp 1116477/DF, Rel. Ministro TEORI ALBINO ZAVASCKI, PRIMEIRA TURMA, julgado em 16/08/2012, DJe 22/08/2012) . Como não há notícia nos autos sobre a instauração de ação penal que verse sobre os fatos objeto desta TCE, cumpre-nos adotar o prazo geral quinquenal para a análise da prescrição no caso concreto.
21.	No que toca ao termo inicial do prazo, deve ser considerada a data da prática da infração ou, no caso de infração permanente ou continuada, do dia em que tiver cessado, nos termos do art. 1.º da Lei n.º 9.873/1999. Considerando que as irregularidades nas dispensações e/ou na documentação comprobatória de dispensações de medicamentos do PFPB ocorreram no período de 30/12/2013 a 5/8/2015, admite-se que houve ilícito continuado, de modo que o termo a quo do prazo prescricional pode ser considerado sua data final, 5/8/2015.
22.	Prevê a Lei n.º 9.873/1999 que a prescrição se interrompe 'pela notificação ou citação do indiciado ou acusado, inclusive por meio de edital' (art. 2.º, inciso I) . Aqui cumpre destacar que, nesse regime legal, a interrupção se dá pela notificação ou citação propriamente dita, e não pelo despacho que a ordena. A prescrição também se interrompe 'por qualquer ato inequívoco, que importe apuração do fato' (art. 2.º, inciso II) .
23.	Sob esses fundamentos, a partir das peças constantes dos autos, houve a interrupção da prescrição nas seguintes datas:
	- Em 10/12/2018, data de início da fase analítica da auditoria realizada pelo Denasus na empresa Drogaria São Luiz/Drogaria São Luiz M.R. Campina do Monte Alegre Ltda., com a finalidade de apurar supostas práticas de irregularidades no cumprimento das normas estabelecidas na execução do Programa, que resultou no Relatório de Auditoria n.º 18466 do Denasus, encerrado em 17/5/2019 (peça 4, p. 3) .
	- Em 4/6/2019, data do aviso de recebimento do ofício encaminhado pelo Denasus à Senhora Renata Aparecida de Araujo Lopes (peças 33 e 37) .
	- Em 6/6/2019, data do aviso de recebimento do ofício encaminhado pelo Denasus à Drogaria São Luiz/Drogaria São Luiz M.R. Campina do Monte Alegre Ltda. (peças 32 e 36) .
	- Em 25/9/2020, data do Relatório Completo do Tomador de Contas Especial n.º 419/2020 (peça 53) .
	- Em 22/12/2020, data do Relatório de Auditoria da CGU (peça 56) .
	- Em 30/1/2021, data de autuação do presente processo no TCU.
	- Em 15/6/2021, data da instrução preliminar elaborada pela Secex-TCE (peças 62 a 64) .
	- Em 22/7/2021, data da ciência pela Senhora Renata Aparecida de Araujo Lopes do ofício de citação encaminhado pelo TCU (peças 69 e 78) .
	- Em 3/11/2021, data da publicação no D.O.U. do edital de citação da Drogaria São Luiz/Drogaria São Luiz M.R. Campina do Monte Alegre Ltda. (peças 77 e 78) .
	- Em 24/1/2022, data da instrução de mérito elaborada pela Secex-TCE (peças 79 a 81) . 
24.	Pelo retrospecto acima, verifica-se que não restou caracterizado no caso concreto o decurso do prazo prescricional de cinco anos previsto no art. 1.º, caput, da Lei n.º 9.873/1999.
25.	Pelo exposto, à exceção da divergência quanto aos prazos prescricionais a serem adotados pelo TCU, esta representante do Ministério Público de Contas manifesta-se de acordo com a proposta da instrução técnica de considerar revéis o estabelecimento comercial Drogaria São Luiz/Drogaria São Luiz M.R. Campina do Monte Alegre Ltda. e a Senhora Renata Aparecida de Araujo Lopes, julgar suas contas irregulares, condená-los solidariamente ao pagamento da quantia de R$ 134.724,77, nas datas de ocorrência especificadas na tabela inserta no item 'b) ' da proposta de encaminhamento, e aplicar-lhes a multa individual do art. 57 da Lei n.º 8.443/1992."
É o Relatório.

não há.

Procuradora-Geral Cristina Machado da Costa e Silva.

TOMADA DE CONTAS ESPECIAL. RECURSOS FEDERAIS PROVENIENTES DO SISTEMA ÚNICO DE SAÚDE (SUS). PROGRAMA FARMÁCIA POPULAR DO BRASIL (PFPB). DANO AO ERÁRIO. CITAÇÃO. REVELIA. CONTAS IRREGULARES. DÉBITO. MULTA. COMUNICAÇÃO.

TOMADA DE CONTAS ESPECIAL (TCE)

Secretaria de Controle Externo de Tomada de Contas Especial (Secex-TCE).

Trata-se de tomada de contas especial instaurada pelo Fundo Nacional de Saúde (FNS) em desfavor da Drogaria São Luiz M.R. Campina do Monte Alegre Ltda., além de Renata Aparecida de Araújo Lopes como então dirigente da entidade, diante da irregularidade na aplicação dos recursos federais repassados no bojo do Sistema Único de Saúde (SUS) ao Programa Farmácia Popular do Brasil - Aqui Tem Farmácia Popular (PFPB) , durante o período de 30/12/2013 a 5/8/2015, com o subsequente dano ao erário sob o valor original de R$ 134.724,77.
2.	A partir do Relatório Completo do Tomador de Contas Especial n.º 419, de 2020 (Peça 53) , foi assinalada a responsabilidade da Drogaria São Luiz M.R. Campina do Monte Alegre Ltda., além de Renata Aparecida de Araújo Lopes, pelo aludido dano ao erário sob o valor original de R$ 134.724,77 diante das irregularidades na gestão dos recursos federais junto ao PFPB. 
3.	Por conseguinte, no âmbito do TCU, a Secex-TCE promoveu a regular citação da Drogaria São Luiz M.R. Campina do Monte Alegre Ltda., além de Renata Aparecida de Araújo Lopes (Peças 67 a 78) , para apresentarem as suas alegações de defesa ou recolherem os valores do correspondente débito diante da não comprovação da boa e regular aplicação dos recursos federais repassados no âmbito do Programa Farmácia Popular do Brasil (PFPB) por intermédio do SUS no período de 30/12/2013 a 5/8/2015.
4.	A despeito, contudo, da regular citação, as responsáveis não apresentaram as suas alegações de defesa, nem efetuaram, tampouco, o recolhimento do débito, passando à condição de revéis perante o TCU, nos termos do art. 12, § 3º, da Lei n.º 8.443, de 1992.
5.	De toda sorte, após a análise final do feito, a unidade técnica propôs a irregularidade das contas das aludidas responsáveis para condená-las ao pagamento do correspondente débito, além da aplicação da subsequente multa legal; tendo o Parquet especial anuído a essa proposta.
6.	O TCU pode incorporar o parecer da unidade técnica a estas razões de decidir.
7.	Bem se sabe que, em sintonia, entre outros, com os Acórdãos 1.194/2009 e 3.991/2015, da 1ª Câmara, os Acórdãos 27/2004, 6.235/2013 e 3.223/2017, da 2ª Câmara, e os Acórdãos 11/1997 e 997/2015, do Plenário, a jurisprudência do TCU estaria firmada no sentido da pessoal responsabilidade do gestor pela comprovação da boa e regular aplicação dos recursos federais recebidos mediante convênio ou instrumentos congêneres, submetendo todo aquele que administra os recursos públicos ao dever de demonstrar o correto emprego dos valores federais, nos termos do art. 70, parágrafo único, da Constituição de 1988 e do art. 93 do Decreto-Lei n.º 200, de 1967, sem prejuízo de, por analogia à Súmula n.º 286 do TCU, a pessoa jurídica de direito privado também responder como destinatária dos recursos federais, nos termos do art. 16, § 2º, "b", da Lei nº 8.443, de 1992.
8.	Por esse ângulo, diante da ausência de elementos capazes de demonstrar a boa e regular aplicação dos recursos federais, para além da ausência de evidenciação do nexo causal entre os recursos federais aportados e os supostos dispêndios incorridos no aludido PFPB, a impugnação desses supostos dispêndios configurou a ofensa não só às regras legais, mas também aos princípios basilares da administração pública, já que, ao final e ao cabo, os gestores deixaram de prestar a devida satisfação à sociedade sobre o efetivo emprego dos recursos públicos postos à sua disposição, e, assim, restaria confirmada a presunção legal de dano ao erário pelos valores imputados em face do eventual desvio ou desperdício dos respectivos recursos federais, restando por aí adequada a proposta da unidade técnica para a condenação das responsáveis em débito e em multa.
9.	Não subsistiria, enfim, a prescrição da pretensão punitiva do TCU, já que, nos termos do Acórdão 1441/2016-TCU-Plenário, não transcorreu o período superior a dez anos entre a ordem para a citação no âmbito do TCU, em 15/6/2021 (Peça 64) , e a data final de encerramento da irregularidade continuada no âmbito do aludido programa, em 5/8/2015 (Peça 53, p. 8) .
10.	Eis que, por meio do aludido Acórdão 1.441/2016 proferido na Sessão Extraordinária de 8/6/2016, o Plenário do TCU firmou o seu entendimento no sentido de que a prescrição da pretensão punitiva deve seguir a regra geral do prazo decenal, contado a partir do fato, em linha com o art. 205 do Código Civil brasileiro, interrompendo a contagem do aludido prazo com a ordem de citação, nos termos do art. 240, caput, da Lei n.º 13.105 (Código Processual Civil) , de 2015.
11.	Sem prejuízo, no entanto, do respeito a esse entendimento do Tribunal, deve ser reiterada a minha ressalva já registrada em vários outros julgados do TCU no sentido de que, na ausência de lei específica, o TCU não deveria aplicar qualquer prazo prescricional sobre a referida pretensão punitiva ou, então, na pior das hipóteses, o Tribunal deveria aplicar a regra prescricional fixada pela Lei n.º 9.873/1999, não só porque ela trataria diretamente de prescrição no âmbito do direito administrativo sancionador, mas também porque, entre outras medidas, a aludida lei mandaria aplicar o prazo prescricional penal, quando a infração administrativa também configure crime, além de determinar expressamente que, diante de ilícito continuado ou permanente, a contagem do prazo deve iniciar a partir da cessação do aludido ilícito.
12.	A despeito, no entanto, de registrar essa minha posição pessoal, o TCU deve promover a pronta aplicação da multa legal em desfavor, apenas, da aludida responsável como pessoa física, para evitar o indevido bis in idem, a partir do entendimento fixado pelo aludido Acórdão 1441/2016-TCU-Plenário.
13.	Não subsistiria, de todo modo, a eventual necessidade de promover o retorno do presente processo para buscar a citação de outros eventuais responsáveis, estando esse entendimento, aliás, em plena sintonia com a jurisprudência fixada pelo TCU a partir, por exemplo, dos Acórdãos 4.002/2020 e 5.297/2013, da 2ª Câmara, e dos Acórdãos 1.170/2017 e 1.223/2015, do Plenário, já que a ausência dessa nova citação não resultaria em prejuízo à defesa do atual responsável, não só porque o presente processo já estaria em plenas condições de efetivo julgamento pelo TCU, mas também porque a solidariedade passiva seria legalmente erigida em favor do ente estatal credor, e não das eventuais pessoas privadas devedoras, podendo, se for o caso, o atual condenado ajuizar a superveniente ação regressiva em desfavor de outros eventuais responsáveis supostamente coobrigados.
14.	Contudo, como a malsinada irregularidade configuraria a eventual conduta dolosa no sentido de efetivamente facilitar, permitir ou concorrer para que pessoa física ou jurídica privada incorpore ou utilize, de forma indevida, rendas, verbas ou valores integrantes do acervo patrimonial da administração pública, sem a observância das formalidades legais ou regulamentares aplicáveis, resultando no eventual ilícito doloso de improbidade administrativa causador do aludido prejuízo ao erário, nos termos, por exemplo, do art. 10, I e II, da Lei n.º 8.429, de 1992, com a alteração promovida pela Lei n.º 14.230, de 2021, a eventual prescrição da ação de ressarcimento ao erário também não subsistiria, estando esse entendimento em plena consonância com a jurisprudência fixada pelo STF no bojo do RE 852.475-SP, com o trânsito em julgado a partir de 6/12/2019, diante da Tese de Repercussão Geral n.º 897 no sentido de que "São imprescritíveis as ações de ressarcimento ao erário fundadas na prática de ato doloso tipificado na Lei de Improbidade Administrativa".
15.	O TCU deve julgar irregulares, portanto, as contas da Drogaria São Luiz M.R. Campina do Monte Alegre Ltda., além de Renata Aparecida de Araújo Lopes como então dirigente da entidade, para condená-las ao pagamento do correspondente débito, sem prejuízo, ainda, de aplicar à referida responsável, como pessoa física, a multa prevista no art. 57 da Lei n.º 8.443, de 1992.
Ante o exposto, pugno pela prolação do Acórdão ora submetido a este Colegiado.
TCU, Sala das Sessões, em 14 de junho de 2022.
Ministro-Substituto ANDRÉ LUÍS DE CARVALHO 
Relator